臺灣高等法院刑事裁定
110年度毒抗字第46號
抗  告  人  
即  被  告  王昱鈞



上列抗告人即被告因違反毒品危害防制條例案件，不服臺灣桃園
地方法院109年度毒聲字第464號中華民國109年12月9日裁定（聲
請案號：臺灣桃園地方檢察署109年度聲觀字第365號、109年度
毒偵字第4353號），提起抗告，本院裁定如下：
    主  文
抗告駁回。
    理  由
一、原裁定意旨略以：抗告人即被告王昱鈞（下稱被告）於民國
    109年7月1日凌晨某時，在桃園市○○區○○街00號之約克汽車
    旅館，以燒烤後吸食煙霧之方式，施用第二級毒品甲基安非
    他命1次等情，為被告於警詢時坦承不諱，並有在場共同施
    用之證人鄭莉馨於警詢及偵訊時之證述可佐，且有被告尿液
    經送檢驗後呈安非他命及甲基安非他命陽性反應之台灣檢驗
    科技股份有限公司濫用藥物檢驗報告可稽，是被告施用第二
    級毒品之犯行堪以認定；又被告前因施用毒品案件，經臺灣
    臺北地方檢察署（下稱臺北地檢）檢察官以104年度毒偵字
    第1268號為附命完成戒癮治療之緩起訴處分（下稱此類緩起
    訴處分為附命緩起訴），並於105年12月14日履行完成，該
    緩起訴處分於106年6月14日期滿未經撤銷，應認被告於105
    年12月14日已接受等同觀察、勒戒或強制戒治執行完畢釋放
    之處遇，其於3年後再犯本件施用毒品罪，爰裁定被告應送
    勒戒處所觀察、勒戒，其期間不得逾2月等語。
二、抗告意旨略以：因新冠肺炎疫情影響及景氣下滑等因素，如
    被告執行觀察、勒戒後極可能失去工作，且家中祖母年事已
    高、中度肢障及患有疾病，看診復健皆由被告負責照料，故
    請求檢察官、法院依毒品危害防制條例（下稱毒品條例）第
    24條第1項准許被告接受戒癮治療云云。　
三、查毒品條例業於109年1月15日修正公布，並於本件被告行為
    後之同年7月15日施行，其中同條例第20條將第3項有關觀察
    、勒戒或強制戒治執行完畢釋放後得適用前2項規定之期間
    ，由「5年後」再犯第10條之罪修正為「3年後」再犯；復依
    同條例第35條之1第1款規定，修正施行前犯第10條之罪之案
    件，於修正施行後，偵查中之案件應由檢察官依修正後同條
    例第20條第3項、第1項之規定，聲請法院裁定觀察、勒戒。
    又對於毒品條例第20條第3項及第23條第2項所謂「3年後（
    內）再犯」，應跳脫以往窠臼，以「3年」為期，建立「定
    期治療」之模式。其規定中所謂「3年後再犯」，只要本次
    再犯（不論修正施行前、後）距最近1次觀察、勒戒或強制
    戒治執行完畢釋放，已逾3年者，即該當之，不因其間有無
    犯第10條之罪經起訴、判刑或執行而受影響（最高法院刑事
    大法庭109年度台上大字第3826號裁定意旨參照）。再按毒
    品條例於97年4月30日修正公布、同年10月30日施行後，對
    於犯該條例第10條第1項、第2項之施用第一級或第二級毒品
    罪者，進入司法程序之戒癮治療方式，係採取第20條第1項
    、第2項規定「觀察、勒戒或強制戒治」及第24條第1項所定
    「附命緩起訴」雙軌制，其目的同在給予施用毒品者戒毒自
    新機會。是以，被告既同意參加「戒癮治療」，並由檢察官
    採行「附命緩起訴」方式，且完成「附命緩起訴」所採用之
    戒癮治療完畢，自毋庸復行採取「觀察、勒戒或強制戒治」
    方式，重啟戒除毒癮以代替刑罰之處遇程序；被告既完成「
    附命緩起訴」之戒癮治療，事實上已接受等同「觀察、勒戒
    或強制戒治」執行完畢釋放之處遇（最高法院109年度台非
    字第76號判決意旨參照）。
四、經查：
　㈠上開被告施用第二級毒品甲基安非他命之事實，業據被告於
    警詢時供承及證人鄭莉馨於警詢、偵訊時證述在卷，並經警
    於查獲後將被告尿液送驗，呈安非他命類（安非他命、甲基
    安非他命）陽性反應，有桃園市政府警察局桃園分局109年8
    月26日桃警分刑字第1090042768號函、前揭濫用藥物檢驗報
    告在卷可稽，應堪信實。又被告前因施用毒品案件，經臺北
    地檢檢察官以104年度毒偵字第1268號為附命緩起訴，並於1
    05年12月14日履行完成，該緩起訴處分於106年6月14日期滿
    未經撤銷等情，有本院被告前案紀錄表附卷可參。是原審認
    定被告於接受等同觀察、勒戒或強制戒治執行完畢釋放之處
    遇3年後，再為本件施用第二級毒品之犯行，爰裁定應送勒
    戒處所觀察、勒戒，其期間不得逾2月，核其認事、用法於
    法並無不合。
　㈡抗告意旨固請求檢察官、法院依毒品條例第24條第1項准許被
    告接受戒癮治療云云。惟查：
　1.按毒品條例所規定之觀察、勒戒處分，其立法意旨在幫助施
    用毒品者戒除毒癮，該處分之性質非為懲戒行為人，而係為
    消滅行為人再次施用毒品之危險性，目的在戒除行為人施用
    毒品之身癮及心癮；觀察、勒戒係導入一療程觀念，針對行
    為人將來之危險所為預防、矯治措施之保安處分，以達教化
    與治療之目的，可謂刑罰之補充制度，從而毒品條例本身所
    規定之觀察、勒戒及強制戒治等保安處分，雖兼具剝奪自由
    權利之性質，卻有刑罰不可替代之教化治療作用。是同條例
    規定之觀察、勒戒處分及附命緩起訴，何者對於施用毒品者
    較為有利，端在何種程序可以幫助其戒除施用毒品之行為，
    尚非可由法院逕行認定附命緩起訴對施用毒品者係較有利，
    如從治療效果之觀點而論，亦難謂附命緩起訴必然較觀察、
    勒戒有利於行為人。
　2.再檢察官適用刑事訴訟法第253條之1第1項及第253條之2對
    被告為緩起訴處分時，應「參酌刑法第57條所列事項及公共
    利益之維護」，並「認以緩起訴為適當」者，始得為之，可
    認檢察官應以向法院聲請觀察、勒戒為原則，於例外符合上
    揭緩起訴處分之要件時，始得另為附命緩起訴。檢察官是否
    適用前開規定對被告為緩起訴處分，自得本於前開規定之立
    法目的，妥為斟酌、裁量，始予決定。而其裁量之結果，如
    認適於對被告為緩起訴處分者，固須於緩起訴處分中說明其
    判斷之依據，惟其如認應向法院聲請觀察、勒戒者，此時因
    係適用原則而非例外，自無需贅予交代不適於為緩起訴處分
    之理由。是法院原則上應尊重檢察官職權之行使，僅為有限
    之低密度審查，除檢察官之判斷有違背法令、事實認定有誤
    或其裁量有重大明顯瑕疵外，尚不得任意指為違法。準此，
    檢察官對「初犯」或「3年後再犯」施用毒品罪之行為人，
    究應採行附命緩起訴，抑或向法院聲請觀察、勒戒之處遇措
    施，要屬檢察官之裁量權，倘檢察官係聲請法院裁定觀察、
    勒戒，法院就其聲請，除檢察官有違法或濫用其裁量權之情
    事外，僅得依法裁定被告送勒戒處所觀察、勒戒，以查其是
    否有施用毒品傾向，尚無自行以附命緩起訴等其他方式替代
    之權。
五、綜上所述，原審依檢察官之聲請，裁定被告應送勒戒處所觀
    察、勒戒，核其認事、用法並無違誤，被告徒執前詞提起抗
    告，核無理由，應予駁回。
據上論斷，應依刑事訴訟法第412條，裁定如主文。
中　　華　　民　　國　　110 　年　　1 　　月　　15　　日
                  刑事第四庭    審判長法  官  陳筱珮
                                      法  官  陳玉雲
                                      法  官  吳元曜
以上正本證明與原本無異。
不得再抗告。
                                      書記官  黃亮潔
中　　華　　民　　國　　110 　年　　1 　　月　　15　　日